最　高　行　政　法　院　判　決
                                     100年度判字第2137號
上  訴  人　遠東國際商業銀行股份有限公司
代　表　人　侯金英
訴訟代理人　林宜信
            林瑞彬　律師
被 上訴 人　財政部臺北市國稅局
代　表　人　陳金鑑
上列當事人間營利事業所得稅事件，上訴人對於中華民國100年5
月12日臺北高等行政法院100年度訴字第134號判決，提起上訴，
本院判決如下：
　　主  文
上訴駁回。
上訴審訴訟費用由上訴人負擔。
　　理  由
一、上訴人94年度營利事業所得稅結算申報，列報營業收入淨額
    新臺幣（下同）15,602,165,241元，經被上訴人核定15,691
    ,616,609元，併同其餘調整，應補稅額2,343,034元；93年
    度未分配盈餘申報，列報項次5「其他」0元及未分配盈餘65
    3,279,233元，經被上訴人分別核定77,720,645元及730,999
    ,878元，應補稅額6,732,906元。上訴人不服，申請復查，
    獲追減項次2「當年度依所得稅法或其他法律規定減免所得
    稅之所得額」29,093,626元，其餘復查駁回。上訴人仍表不
    服，提起訴願，未獲變更，遂提起行政訴訟，經原審以100
    年度訴字第134號判決（下稱原判決）駁回。上訴人仍不服
    ，遂提起本件上訴。
二、上訴人起訴主張：（一）上訴人將債券溢價以利息法攤銷作
    為利息收入之減項、債券折價以利息法攤銷作為利息收入之
    加項，且按攤還期限反映現價（債券帳面價值，溢價攤銷時
    逐期遞減、折價攤銷時逐期遞增），實符合所得稅法第62條
    規定，反而依被上訴人主張之方式所計算出之市價顯與真正
    市價不符，且債券實務交易確係以「殖利率」計算成交現價
    ，故所得稅法第62條規定之原利率實為債券發行時之「殖利
    率」，而非「票面利率」。又所得稅法第64條第1項後段規
    定「公司債之發行費及折價發行之差額金，有償還期限之規
    定者，應按其償還期限分期攤提。」是以，就公司債之發行
    人，其依發行之折價得以攤銷，而購買債券之投資人卻不得
    就折價攤銷，顯然不合最基本之稅法原理－「收入成本配合
    原則」。另依據民國97年2月21日公布之所得稅法第14條之1
    及第24條之1之相關施行細則條文，及根據所得稅法施行細
    則第31條之1規定營利事業取得公債、公司債及金融債券之
    票面利率，約定為固定利率者，應以取得時成交有效利率為
    準，明確指出此係參酌財務會計之做法及債券交易市場之實
    務所作規定。且探究立法者新增所得稅法第24條之1及相關
    施行細則之本意，僅係為正本清源而化解實務問題，將過往
    因為法令不明，由稅務機關任意解釋所產生之實務上爭議加
    以釐清，自可作為本件未核課確定案件之判決或重新核定之
    依據。（二）債券折溢價攤銷屬於債券利息收入之減項，非
    屬所得稅法第24條第2項短期票券利息所得，所得稅法第42
    條第1項獲配股利及盈餘淨額及所得稅法第73條之1國內金融
    業務分行對中華民國境內之個人、法人、政府機關或金融機
    構授信之收入等不計入所得課稅之所得額。是以，原核定將
    債券溢價攤銷認定為依規定不計入所得課稅之所得額列入應
    課徵未分配盈餘項目內，顯違租稅法律主義，侵害納稅義務
    人之權利甚深。又上訴人按年分攤購入票面利率高於市場利
    率之政府債券所額外付出之成本（即債券溢價），該債券溢
    價攤銷數即為上訴人已支付之成本，屬上訴人已不存在之所
    得，且依財務會計準則之規定，此債券溢價購入的成本，應
    按年攤銷調減利息收入，是以被上訴人將該財稅差異數（債
    券溢價攤銷）加回列為計算未分配盈餘之加項，使其未分配
    盈餘稅之稅基與納稅義務人之實際可分配盈餘不相符，顯忽
    略兩稅合一制度下，未分配盈餘加徵10%營利事業所得稅之
    立法原意。另利息收入之溢價攤銷數係溢價投資債券之合理
    調整，該投資溢價部份係已於購買債券當時發生實際之成本
    ，而於每期認列利息收入時，為反應市場利率（投資實際報
    酬率）而作合理之攤銷，縱於上訴人93年度營利事業所得稅
    結算申報利息收入經被上訴人認定應按債券之票面利率計算
    ，將上訴人原申報自利息收入項下減除之溢價攤銷數57,444
    ,270元調增利息收入，於計算93年度未分配盈餘時，應依所
    得稅法第66條之9之規定，仍應作為第2項第10款之減除項目
    等語，為此，訴請將原處分、復查決定、訴願決定予以撤銷
    ，並准予上訴人於計算利息收入時，將債券溢價攤銷作為減
    項。
三、被上訴人則以：（一）系爭溢價債券既係長期投資之證券，
    則於未實現跌價損失前，應列在資產負債表股東權益項下列
    為減項，因與損益表無關，而不得列在當年度（期）盈餘項
    下。又長期債券投資於滿期時所支付之利息，係按票面之固
    定利率為之，上訴人於購入之初即已知悉，且投資損益之風
    險，亦於擇定投資項目時即衡量在先，自無於購入債券之後
    ，反而以短期證券視之，單獨將「債券利息收入」於各年度
    與市價比較評量，預作損益評估之理。另債權於到期收回時
    ，其超過現價之利息部分，應列為收回年度之收益。投資人
    溢價購入債券，其溢價部分為購入債券之成本，不應於債券
    持有期間每年自利息收入減除。如准予減除即發生原屬免稅
    證券交易損益項目之成本轉換於每年之應稅利息收入項下減
    除之情事，不符所得稅法第4條之1及第62條第2項之規定，
    有違租稅法律主義。且財政部於所得稅法施行細則部分修正
    條文草案第31條之4之說明欄，明白舉例增訂所得稅法第24
    條之1修法前係按債券面額及票面利率計算利息收入；修法
    後則按取得成本及有效利率計算利息收入。從而所得稅法第
    24條之1內容雖與財政部75年台財稅字第7541416號函釋（下
    稱財政部75年函釋）類似，惟需至所得稅法第24條之1於96
    年7月13日修正生效後，營利事業持有債券之利息收入，始
    應按溢折價攤銷計算。再者，依營利事業所得稅查核準則（
    下稱查核準則）第2條第2項規定財稅會差異於辦理結算申報
    時，仍應依稅法規定於申報書內自行調整（及帳外調整申報
    ）。債券溢折價係因購進成本不等於面值，該債券溢折價於
    後續評價按財務會計準則公報第21號第26條規定固應攤銷，
    惟因其屬該有價證券之購入成本之一，依所得稅法第62條及
    財政部75年函釋意旨營利事業應按債券之面值及票面利率計
    算利息收入，並以原始購入價格為出售債券之成本。（二）
    本案係因會計師原簽證申報依法調整之課稅所得額並未將長
    期債券投資溢價攤銷調整計入，被上訴人將長期債券投資溢
    價攤銷數額列為未分配盈餘加項之項次5，僅為使營利事業
    所得稅結算申報委託會計師查核簽證申報之案件，其得依行
    為時所得稅法第66條之9第5項規定「第2項所稱課稅所得額
    ，經會計師查核簽證申報之案件，應以納稅義務人申報數為
    準計算。」之數額正確，以符合所得稅法第66條之9立法意
    旨與租稅公平。另營利事業未作分配之盈餘，依行為時所得
    稅法第66條之9規定，應以當年度經稅捐機關核定之課稅所
    得額（或經會計師查核簽證申報數）為準，加計減免所得稅
    之所得額、不計入所得課稅之所得額、已扣除之虧損及減除
    該條第2項所列各款後之餘額計算，前揭法條既係以列舉方
    式，列明得自當年度課稅所得減除項目，再於第10款規定「
    其他經財政部核准之項目」亦得列為未分配盈餘減項，故若
    非屬列舉之扣減項目，復未經財政部核准者，納稅義務人即
    不得將其列為計算未分配盈餘之減除項目等語，資為抗辯，
    求為判決駁回上訴人之訴。
四、原審斟酌全辯論意旨及調查證據結果，以：（一）所得稅法
    第62條之「原利率」應指票面利率:1.依所得稅法第62條規
    定，債券投資於到期收回時，其超過現價之利息部分，應列
    為收回年度之收益；而現價之計算，其債權有利息者，按原
    利率計算，可知每期利息收入，仍應按票面利率計算申報利
    息收入，且債券溢折價係長期債券投資之市場利率，不等於
    票面利率所造成（即購進成本不等於面值）。又債券之買賣
    ，其買賣價格中實已包括兩部分，一為取得債券所支付之對
    價，另一為未屆付息日該債券法定利息請求權之讓與價金。
    財政部為避免「利息所得」與「證券交易所得」課稅發生爭
    議，乃以75年函釋闡明營利事業應按債券持有期間，依債券
    之面值及利率計算之「利息收入」列報利息收入，其債券賣
    出時超過購進價格及利息收入後之餘額為證券交易損益，於
    法無違，自得予以適用。故投資人溢價購入債券，其溢價部
    分為購入債券之成本，不應於債券持有期間每年自利息收入
    減除。反之，如准予減除即發生原屬免稅證券交易損益項目
    之成本轉換於每年之應稅利息收入項下減除之情事，反不符
    所得稅法第4條之1及第62條第2項之規定，有違租稅法律主
    義。另財稅會計差異於辦理結算申報時，仍應依稅法規定自
    行調整。系爭溢價攤銷為債券購進價格之一部分，乃屬債券
    成本，自應於計算證券交易所得時，由出售債券收入項下減
    除為適，亦即稅務會計上，債券持有期間並不認列溢、折價
    攤銷，所購進成本與面值之差額，延至出售時始認列為證券
    交易損益，而不調整持有期間之利息收入。2.本案上訴人係
    採長期債券投資，其在第1年支付現金買進債券之同時，即
    將債券帳列資產項下長期投資科目，當無於購入後之第2年
    度帳列其他科目及另有相對應之成本產生之可能，其利息收
    入雖係因一定之約定利率所產生，惟因並未再行支付現金，
    自無在債券持有期間內有所謂與成本配合之問題，且因長期
    投資未實現跌價損失並不放入當期盈餘，於損益表並無影響
    ，故無從將債券割裂後單獨將債券利息收入部分計算損益。
    另所得稅法第64條第2項規定：「……但公司債之發行費，
    及折價發行之差額金，有償還期限之規定者，應按其償還期
    限分期攤提。」之規定，因屬營業成本之攤提規定，核與營
    利事業為長期投資購入債券而生之溢折價，性質並不相同，
    自不得作為該溢折價亦得攤提之依據；而其等事物之本質既
    不相同，故規範為不同之處理，自與平等原則無違。再者，
    96年7月11日公布增訂所得稅法第24條之1規定，所用之文字
    雖與財政部75年函釋雷同，惟仍不影響本件之核課。（二）
    94年度營利事業所得稅部分，原處分否准溢價攤銷數作為利
    息收入之減項，並無違誤：上訴人雖主張債券溢價攤銷之利
    息收入應依查核準則第2條第2項規定，按財務會計準則公報
    第21號規定計算利息收入，又所得稅法第24條之1已修正，
    本件應有稅捐稽徵法第1條之1所揭櫫稅捐解釋原則之類推適
    用云云，惟增訂所得稅法第24條之1規定，並無追溯適用之
    條款，依據中央法規標準法第13條規定，應自96年7月13日
    生效，依實體從舊原則，本件並無96年7月11日公布增訂所
    得稅法第24條之1規定之適用。另所得稅法第62條之「原利
    率」應指票面利率，已如前述，被上訴人依所得稅法規定及
    財政部75年函釋意旨，將系爭債券折溢價攤銷數91,794,402
    元，自營業收入-利息收入項下加回，核定營業收入淨額15,
    691,616,609元，並無不合。（三）93年度營利事業所得稅
    部分，原處分將長期債券投資溢價攤銷數列為未分配盈餘加
    項，並無違誤：上訴人93年度營利事業所得稅結算申報時，
    將長期債券投資溢價攤銷57,444,270元於利息收入項下減除
    ，經被上訴人調整其利息收入，本件93年度未分配盈餘列報
    課稅所得額亦未含長期債券投資溢價攤銷數，被上訴人為使
    課稅所得額之數額與法律相符，將長期債券投資溢價攤銷數
    列為未分配盈餘加項之「項次5」，並非新增未分配盈餘之
    加計項目，而僅在使計算未分配盈餘所憑之課稅所得額數額
    與法相符並維護租稅公平，自未違反租稅法律主義，且財政
    部並未核定得再列為未分配盈餘減除項目，上訴人主張應依
    所得稅法第66條之9第2項第10款規定減除云云，尚無足採等
    由，而駁回上訴人在原審之訴。
五、本院按：原判決駁回上訴人之訴，核無不合。再論斷如下：
甲、94年度營利事業所得稅部分
(一)營利事業為債券之投資，該債券於評價上係屬營利事業之資
    產，至營利事業因長期投資而購入債券者，關於該債券之成
    本，依所得稅法第62條：「（第1項）長期投資之存款、放
    款或債券，按其攤還期限計算現價為估價標準。現價之計算
    ，其債權有利息者，按原利率計算，無利息者，按當地銀錢
    業定期1年存款之平均利率計算之。（第2項）前項債權於到
    期收回時，其超過現價之利息部分，應列為收回年度之收益
    」之規定，自係指債券之原始取得成本，故不論營利事業就
    該債券是高於或低於票面價格取得，均不影響其原始取得成
    本金額之認定，而所稱利息收入，則係指依債券面值按票面
    利率所計算者，至債券溢、折價部分，則列為收回年度之損
    益。又債券因屬證券交易法所稱有價證券，是其買賣有所得
    稅法第4條之1停徵證券交易所得稅規定之適用，故營利事業
    為債券之買賣，若賣出時（含持有至到期日）之價格低於原
    始取得成本者，固有損失，惟因其屬證券交易損失，自不得
    於當年度營利事業所得稅結算申報時予以列報減除；若尚未
    賣出，則營利事業因該債券投資之損益尚未實現，亦不得於
    持有期間之年度營利事業所得稅結算中列報。另財務會計準
    則公報第21號第26條及第26號第22條雖有關於長期投資之公
    司債，應按溢、折價攤銷作為利息收入之調整；惟此乃基於
    財務會計之穩健原則，為允當表達營利事業財務情形所為之
    規範。而稅務會計與財務會計因規範依據及目的有所不同，
    本即會有所差異，關於債券之溢、折價，前開所述乃基於其
    為資產之本質，依相關法律規定所為之當然解釋，是於稅法
    並無明文其溢、折價得為攤銷之情況下，營利事業之財務報
    表雖依財務會計準則公報規定為攤銷，然於營利事業所得稅
    結算申報時，此即屬應依查核準則第2條第2項規定為調整之
    事項。上訴意旨指摘所得稅法第62條所規定之「原利率」本
    應為市場（有效）利率，不可能為「票面利率」，原判決過
    度放大票面利率之適用，造成以形式侵害實質之現象，難謂
    與實質課稅之租稅公平原則無違，已屬對於所得稅法第62條
    之解釋錯誤，現行所得稅法已增定第24條之1，明定債券交
    易係以「有效利率」計算債券持有人於持有期間之債券利息
    及各期之折溢價攤銷數，而所得稅法第62條並未因增訂第24
    條之1而有任何修正或刪除，顯見所得稅法第62條所指之「
    原利率」並非原判決及被上訴人所稱之「票面利率」，原判
    決錯誤解釋適用所得稅法第62條，本案非為因財稅差異所造
    成之爭議，僅係因被上訴人之主觀認定，所得稅法並未有此
    項財稅差異之明文及明定為此財稅差異必要性之陳述，原判
    決未查於此，仍稱本案係因財稅差異之原因，自有判決違背
    查核準則第2條第2項、司法院釋字第216號解釋、經驗法則
    及量能課稅原則之嚴重違法云云，並不足採。
(二)96年7月11日總統令增訂公布之所得稅法第24條之1規定，暨
    97年2月21日財政部臺財稅字第09704503790號令增訂之所得
    稅法施行細則第31條之1規定，均明定自公布日及發布日施
    行，依中央法規標準法第13條規定，應自公布或發布之日起
    算至第3日起發生效力，且該等規定亦無得溯及適用之內容
    ，於本件自無從適用。上訴意旨主張立法者制定之所得稅法
    第24條之1與授權制定之所得稅法施行細則第31條之1之目的
    在於解決債券折溢價案件長久之爭議，將意旨不明之財政部
    75年函釋予以明確化之定義，故此項立法係為確認往日法令
    模糊地帶之確認性立法，自應得予以追溯適用於本件未確定
    案件，原判決捨此不為，有違平等原則云云，並不足採。
(三)上訴意其餘指摘原判決違背經驗法則、論理法則、未依職權
    調查事實及顯不備理由而違反行政訴訟法第189條規定等節
    ，均核無可採。
乙、93年度未分配盈餘加徵營利事業所得稅部分
(一)行為時所得稅法第66條之9：「（第1項）自87年度起，營利
    事業當年度之盈餘未作分配者，應就該未分配盈餘加徵百分
    之十營利事業所得稅，不適用第76條之1規定。（第2項）前
    項所稱未分配盈餘，係指經稽徵機關核定之課稅所得額，加
    計同年度依本法或其他法律規定減免所得稅之所得額、不計
    入所得課稅之所得額、已依第39條規定扣除之虧損及減除左
    列各款後之餘額……。（第4項）第2項未分配盈餘之計算，
    如於申報時尚未經稽徵機關核定者，得以申報數計算之。其
    後經核定調整時，稽徵機關應依第100條規定辦理。（第5項
    ）第2項所稱課稅所得額，其經會計師查核簽證申報之案件
    ，應以納稅義務人申報數為準計算。」第100條：「（第1項
    ）納稅義務人每年結算申報所得額經核定後，稽徵機關應就
    納稅義務人全年應納稅額，減除暫繳稅額、未抵繳之扣繳稅
    額、可扣抵稅額及申報自行繳納稅額後之餘額，填發繳款書
    ，通知納稅義務人繳納。……（第5項）納稅義務人依第102
    條之2規定申報之未分配盈餘，經稽徵機關核定補稅或退稅
    者，準用第1項至第4項之規定。」第102條之4：「稽徵機關
    接到未分配盈餘申報書後，應派員調查，核定其未分配盈餘
    及應加徵之稅額，其調查核定，準用第80條至第86條之規定
    。」查核簽證之營利事業所得稅結算申報案件，依上述行為
    時所得稅法第66條之9第5項規定，據以計算未分配盈餘之課
    稅所得額固應以納稅義務人申報數為準，惟查核準則第2條
    第2項：「營利事業之會計事項，應參照商業會計法及財務
    會計準則公報等據實記載，產生其財務報表。至辦理所得稅
    結算申報或核課所得稅時，其帳載事項與所得稅法、所得稅
    法施行細則、促進產業升級條例、促進產業升級條例施行細
    則、中小企業發展條例、本準則暨有關法令之規定未符者，
    均應於申報書內自行調整之。」且依上述行為時所得稅法第
    102條之4規定，稽徵機關接到未分配盈餘申報書後，不論其
    是否屬經會計師查核簽證申報案件，均應予以調查核定。故
    經會計師查核簽證之營利事業所得稅結算申報案件，若有應
    於申報書內自行調整而未調整者，依上述查核準則第2條第2
    項規定，稽徵機關應為調整核定，則稽徵機關為同年度之未
    分配盈餘申報之調查核定時，參諸上述所得稅法第66條之9
    第4項規定（非經會計師查核簽證申報之案件，經核定調整
    時，稽徵機關應依規定辦理補退稅），本於平等原則，自應
    為相同之調整。故稽徵機關就非屬行為時所得稅法第66條之
    9第2項規定應加計項目之調整，乃其依法律所規定之調查核
    定職權所為，俾使未分配盈餘之數額正確，並非新增未分配
    盈餘之加計項目。至未分配盈餘申報核定通知書，將上述非
    屬所得稅法第66條之9第2項規定應加計項目之調整，另列加
    項之項次5，則僅是為與上開應加計項目之調整核定有所區
    隔。
(二)上訴人93年度營利事業所得稅結算申報，因將債券溢57,444
    ,270元，自利息收入項下減除，經被上訴人調整，於法並無
    不合。而此數額，上訴人經會計師查核簽證之93年度未分配
    盈餘申列報課稅所得額未予包含，此為原判決認定之事實，
    是被上訴人於核定上訴人93年度未分配盈餘申報案時，於核
    定通知書項次5予以加回，依上開所述，並非行為時所得稅
    法第66條之9第2項所規定應加計項目之新增，於法無不合。
    上訴意旨以本案確實未容有任何適用該條條文或引為裁判依
    據之空間，所得稅法及其施行細則皆未明文規定債券利息收
    入項下減除之溢價攤銷數應於計算未分配盈餘時加回，指摘
    被上訴人卻逕予核定列入應課徵未分配盈餘項目內，原判決
    予認同，違反所得稅法第66條之9規定及租稅法律主義云云
    ，尚無可採。
丙、綜上所述，原判決並無上訴人所指有違背法令之情形，上訴
    意旨指摘原判決違背法令，求予廢棄，為無理由，應予駁回
    。
六、據上論結，本件上訴為無理由。依行政訴訟法第255條第1項
    、第98條第1項前段，判決如主文。
中　　華　　民　　國　　100　 年　　12　　月　　8　　 日
                    最高行政法院第六庭
                        審判長法官　林　茂　權
                              法官　楊　惠　欽
                              法官　吳　東　都
                              法官　陳　金　圍
                              法官　蕭　惠　芳

以  上  正  本  證  明  與  原  本  無  異
中　　華　　民　　國　　100　 年　　12　　月　　8　　 日
　　　　　　　　　　　　　　　書記官　楊　子　鋒